臺灣板橋地方法院刑事判決　　　　　　　93年度易字第1046號
公　訴　人　臺灣板橋地方法院檢察署檢察官
被　　　告　丙○○原名陳鴻源.
　　　　　　甲○○原名王志文.
　　　　　　乙○○原名林榮太.
　　　　　　丁○○
上列被告等因詐欺案件，經檢察官提起公訴（93年度偵字第8591
、8592號、93年度偵緝字第612號），本院判決如下：
    主  文
丙○○、甲○○、乙○○、丁○○均無罪。
    理  由
一、本件公訴意旨略以：被告國治、甲○○、乙○○及丁○○均
    從事布業多年，明知被告丙○○先前經營之華澤公司經營不
    善，積欠債務甚多，已無清償貨款或再另行籌措資本成立新
    公司之資力，竟基於為自己不法所有之犯意聯絡，於民國（
    下同）88年7 月間，虛設資本額為新台幣（下同）0000000
    元之佰木實業有限公司（下稱佰木公司），由被告丁○○以
    每月15000 元之代價，擔任佰木公司之名義負責人，並據以
    向中興商業銀行新莊分行、土地銀行新莊分行、泛亞商業銀
    行新莊分行請領支票簿，再連同發票章交付予被告丙○○等
    人，執向他人詐購布疋支付貨款之用。連續於（一）88 年
    10月間，由被告乙○○居間介紹被告丙○○以佰木公司之負
    責人，與告訴人佳麟公司訂購布疋，自88年11月起至同年12
    月30日止，陸續向告訴人佳麟公司密集訂購價值高達000000
    0 元之布疋，先以被告甲○○所簽發之支票數張作為付款憑
    證，佯稱被告甲○○為公司股東，並保證公司股東所開之個
    人支票絕無問題，未料除第一張面額為800000元之支票兌現
    外，餘均遭退票後，為取信於告訴人佳麟公司，遂再交付由
    上開被告丁○○佰木公司負責人之支票9 紙進行換回被告王
    志文未兌現之前開支票，詎屆期上開支票仍均不獲兌現。復
    於（二）89年2 月15日至同年3 月14日止，被告乙○○以佰
    木公司之名義，向告訴人承峰公司，訂購高達0000000 元之
    布疋，並簽發上開佰木公司為發票人，票期為同年6 月7 日
    、6 月15日、6 月22日、6 月29日、7 月7 日面額共計0000
    000 元之支票5 紙，作為貨款支付之憑證，致告訴人承峰公
    司陷於錯誤而繼續出貨至同年5 月份，布疋依約全數交貨後
    ，上開用以付款之支票竟自同年6 月7 日起，陸續退票，且
    避不見面，致求償無著，因認被告丙○○、甲○○、乙○○
    、丁○○四人均涉有刑法第339 條第1 項之詐欺取財罪嫌云
    云。
二、按「犯罪事實應依證據認定之，無證據不得認定犯罪事實」
    ，刑事訴訟法第154 條第2 項定有明文。
三、訊據被告丙○○、甲○○、乙○○、丁○○固均不否認先後
    於右揭時地向告訴人佳麟公司及承峰公司購買上開各計0000
    000 元及0000000 元之布疋，並先後簽發被告甲○○及佰木
    公司名義之上開支票多紙予告訴人佳麟公司及承峰公司，惟
    其中僅告訴人佳麟公司之80萬元乙張屆期兌現，其餘均遭退
    票等情不諱，惟均矢口否認右揭犯行，被告丙○○辯稱：伊
    原所經營之華澤公司倒閉後，伊為清償在外債務及家庭營生
    ，始決定再成立佰木公司營業，並無為自己不法所有之意圖
    ，伊先後向佳麟公司及承峰公司所購買上開布疋雖僅有兌現
    佳麟公司上開800000萬元之支票乙紙，上開其餘支票均遭退
    票，惟伊事後均有儘其所能陸續清償佳麟公司一百多萬元之
    債務，僅尚積欠佳麟公司0000000 元之債務而已，至於承峰
    公司之上開債務雖分文未付，惟伊事後亦分別與佳麟公司及
    承峰公司達成訴訟外之民事和解，伊已盡力清償佳麟公司及
    承峰公司之上開債務，並無詐欺佳麟公司及承峰公司上開布
    疋之故意及行為；被告甲○○辯稱：伊原係丙○○所開設華
    澤公司之下游代工廠商，原與丙○○合作多年，華澤公司倒
    後，丙○○尚積欠伊600000元之債務，後丙○○找伊說要另
    外成之公司營業，並願意儘力清償上開債務，惟因丙○○債
    信不佳，始會在佰木公司剛成立，且公司支票尚未請領下來
    前，才叫伊前往申請個人名義（即原名「王志文」）之支票
    交丙○○使用，丙○○並說待佰木公司支票申請下來之後，
    會再換回其支票，伊當時為儘快取得丙○○所積欠上開債務
    ，並想說幫忙丙○○重新站起，所以才答應丙○○上開要求
    ，惟伊實際上並未參與佰木公司之經營，伊僅係代佰木公司
    簽收承峰公司所送出上開布疋及為佰木公司代工而已，且佰
    木公司此次亦另積欠伊260000元之代工費用，伊並無與丙○○、乙○○、丁○○等人共同詐欺佳麟公司及承峰公司上開
    布疋之故意及行為；被告乙○○辯稱：伊僅係受僱佰木公司
    月薪30000 元之業務人員，負責出面為佰木公司向佳麟公司
    及承峰公司下單訂購上開布疋，惟伊係受丙○○之指示說要
    訂什麼顏色、布料的布疋後，才先後出面向佳麟公司及承峰
    公司訂購上開布疋，一、二個月後伊發現佰木公司財務狀況
    不行後，即未再向佰木公司支薪，89年4 、5 月間佰木公司
    支票開始退票後，伊即未在佰木公司上班，伊並無與丙○○
    、甲○○、丁○○等人共同詐欺佳麟公司及承峰公司上開布
    疋之故意及行為；被告丁○○則以：伊僅係單純以每月1500
    0 元之代價擔任佰木公司之名義負責人，並以伊名義為負責
    人向銀行申請佰木公司之上開支票，再交由丙○○使用而已
    ，伊實際上並未參與佰木公司之經營，亦未與丙○○、甲○○、乙○○等人共同詐欺佳麟公司及承峰公司上開布疋等語
    。經查：
  (一)被告丙○○原於76年間起經營華澤公司，從事布疋加工買賣
    業務，並由被告甲○○為華澤公司從事剪裁代工之工作，後
    於86年間因經營不善倒閉，在外積欠約2 、3000萬元之債務
    （含積欠被告甲○○之代工債務600000元），再於87年7 月
    間，邀來被告丁○○擔任佰木公司之名義負責人，並自行實
    際負責佰木公司之經營，仍從事布疋加工買賣等工作，再聘
    僱被告乙○○擔任業務人員，先後於右揭時地分別向告訴人
    佳麟公司及承峰公司下單訂購上開各計0000000 元及000000
    0 元之布疋，再由被告甲○○在其台北縣三峽鎮○○路138
    號廠房內出面替佰木公司收受由告訴人承峰公司所交付之上
    開布疋，從事剪裁加工，惟被告丙○○所分別交付告訴人佳
    麟公司及承峰公司用以支付上開貨款之支票多紙，除其中告
    訴人佳麟公司所收受「王志文」名義之800000元支票乙紙已
    獲兌現外，其餘被告丙○○事後為換回告訴人佳麟公司所持
    有「王志文」名義之其餘支票，再交付告訴人佳麟公司佰木
    公司名義之支票多紙及告訴人承峰公司所持有佰木公司名義
    之支票多紙，屆期全數均遭退票在案等情，業據被告丙○○
    、甲○○、乙○○、丁○○四人迭次於偵查中及本院審理時
    均供承屬實，且互核一致，並核與告訴人佳麟公司代表人、
    代理人、承峰公司代理人分別於偵查中指訴之情節，均相符
    合，復有第一銀行土城分行王志文支票存款帳戶交易明細、
    領用票據紀錄、退票資料各乙份、中興銀行新莊分行89 年9
    月5 日、94年2 月24日函及其所附退票明細紀錄、土地銀行
    新莊分行89年10月18日函及其所附退票明細紀錄、泛亞銀行
    新樹分行89年9 月26日函、被告乙○○所提出佰木公司薪資
    表2 紙、被告甲○○所提出合作金庫海山支庫支票5 紙、中
    興銀行新莊分行各200000元及60000 元支票及其退票理由單
    各乙紙、被告丁○○所提出協議書乙紙、上開工廠照片5 紙
    、佰木公司變更事項登記卡、台北縣政府檢送佰木公司設立
    變更登記資料影本乙份、佰木公司88年、89年繳稅資料各乙
    份、洪承東事務所請款明細表、告訴人佳麟公司所提出請款
    單4 紙、中興銀行新莊分行支票9 紙、退票理由單5 紙、編
    號99105 訂購單乙紙、承峰公司所提出訂購單9 紙、布疋簽
    收單21紙、中興銀行支票及其退票理由單5 紙、統一發票9
    紙，在卷可稽，雖堪認定。惟：
  (二)又被告丙○○於右揭時地向告訴人佳麟公司所購買上開計00
    00000 元之布疋，雖經被告丙○○全數收受在案，且被告丙○○原所交付告訴人佳麟公司上開支票，僅其中「王志文」
    名義之800000元支票乙張獲得兌現，其餘支票多紙均遭退票
    乙節，雖據告訴人佳麟公司代表人、代理人迭次於偵查中指
    訴明確，並為被告丙○○迭次於偵查中及本院審理時所不否
    認在卷，有如上述，而堪認定。惟被告丙○○在告訴人佳麟
    公司所持有上開支票多紙遭退票後，已有另以支付客票或現
    金之方式，先後多次清償佰木公司所積欠告訴人佳麟公司上
    開剩餘0000000 元（即0000000 －000000＝0000000）之 債
    務，計一百餘萬元乙情，業據被告丙○○於本院審理時供述
    綦詳（見本院卷94年4 月12日審判筆錄第4 、5 頁），且依
    告訴人佳麟公司89年10月16日所提告訴狀中所附支票9 紙，
    其票面金額合計為0000000 元，亦核與被告丙○○上開所述
    及其於本院審理時所提出其於94年4 月11日與告訴人佳麟公
    司所簽立和解書上載明被告丙○○（即乙方）於簽立上開和
    解書時，尚積欠告訴人佳麟公司（即甲方）0000000 元乙節
    ，均相符合，是被告丙○○辯稱其所積欠告訴人佳麟公司上
    開貨款0000000 元，事後先後清償一百餘萬元等語，現仍欠
    000000 0元，並已與告訴人佳麟公司達成訴訟外之民事和解
    等語，應堪採信，合先敘明。
  (三)另有關被告丙○○於89年7 月間成立佰木公司成立之目的及
    其經過，業據被告丙○○於本院審理時供稱: 「民國七十六
    年始我有經營過華澤公司，也是從事相同業務，在八十六年
    因為票據退票拒絕往來而倒閉，當時積欠兩、三千萬元....
    我拿甲○○的票給佳麟公司是因為當時佰木公司的支票尚未
    請領下來，這些支票是我請甲○○幫忙，由他臨時向銀行開
    戶請領給我使用，.... 我 當時完全沒有要騙人家那些布疋
    的意思」、「華澤公司倒時有積欠2 、3 千萬元，但是後來
    那有解決了，到接佰木公司時1 、2 百萬元」、「（你成立
    佰木公司時資金如何取得？）我本來還欠人家1 、2 百萬，
    我本來欠甲○○600000元，他叫我先不要還，我又向親戚借
    6 、700000元，我自己身上有現金1 百多萬元，本來要還甲○○的，我跟他商量讓我繼續做」、「（既然佰木公司成立
    時已經積欠1 、2 百萬元，為何還要成立佰木公司？）因為
    我自己本身還要做，我家庭有開銷，也要還外面積欠的錢，
    我從事這行業十幾年了」、「我當時的客戶都還固定，華澤
    之前是被人家倒的，加上我的廠房向銀行貸款，要付利息，
    所以華澤才倒的」等語（見本院卷93年11月23日準備程序筆
    錄第4 、5 頁、94年4 月12日審判筆錄第13頁）、被告甲○○於本院審理時供稱：「.... ， 我有請領支票交由丙○○
    付款過，因為之前丙○○有倒閉過一次，八十八年左右他又
    來找我要我幫忙他，因為之前他倒閉時積欠我六十萬元的工
    資，他說這次幫他後他就可以慢慢還我，他請我去請領支票
    借他使用壹個星期，等佰木公司的支票請領出來，他會把我
    的支票換回來，.... 」 、「我想拿回他欠我的錢，我借時
    他答應我有賺錢會將前面欠的錢還我，.... 」 等語（見本
    院卷93年11月23日準備程序筆錄第5 頁、94年4 月12日審判
    筆錄第15頁）、被告乙○○於本院審理時證稱：「丙○○一
    開始有支付一、兩個月的薪水給我，我是受僱於佰木公司，
    幫丙○○訂布疋，月薪三萬元，.... 」 、「我知道他沒有
    什麼錢，但是丙○○做人很實在」、「（你既然知道他沒什
    麼錢，為何還介紹佰木公司向佳麟公司、承峰公司訂貨？）
    因為他買的原料開的是60天到90天的期票，這段期間加工到
    出貨收款約60天且都是現金，應該來得及付款」、「（怎麼
    確定他一定可以收到這些貨款？）丙○○倒閉後都挑一些可
    靠的客戶做，他還有一些錢可供發代工錢，只是買布丙○○
    比較不熟，找我幫忙他買，他想可以慢慢做還清外面的債務
    」等語（見本院卷93年11月23日準備程序筆錄第5 、6 頁、
    94年4 月12日審判筆錄第15、16頁）及被告丁○○於木院審
    理時供稱：「一開始是許春兆找我，說他們要開公司但不能
    請票，要找我擔任公司名義負責人，我曾經因此與丙○○、
    乙○○談過，並有簽立協議書，我只是人頭，沒有負責實際
    經營，但有車馬費每個月一萬五千元，丙○○有開立十萬五
    千元的支票給我，但我不知道那張票有無兌現，要問許春兆
    。我沒有見過甲○○。請票都是由我本人去請領，後來交給
    丙○○使用」、「我去看的時候確實有一間公司並有一些布
    疋在做，所以我才同意領取支票給丙○○使用」、「我有與
    丙○○簽協議書，若他使用不當由他負擔法律責任」等語（
    見本院卷93年11月23日準備程序筆錄第6 頁、94年4 月12
    日審判筆錄第16頁）明確，且互核一致，而被告丙○○所積
    欠告訴人佳麟公司上開剩餘0000000 元之貨款中，被告丙○○亦陸續先後清償告訴人佳麟公司計一百餘萬元在案，亦據
    本院認定屬實如上，足證被告丙○○辯稱其當時成立佰木公
    司時，是為了清償當時在外債務（含被告甲○○上開600000
    元之債務在內），並為了其個人家庭生活，才又再從事相同
    之布疋加工買賣業務等語，應堪認定，是被告丙○○因華澤
    公司前已倒閉致其個人之債信不良，找同被告甲○○申請「
    王志文」之支票使用，再找同被告丁○○擔任佰木公司之名
    義負責人，申請佰木公司之支票使用，並由被告丙○○實際
    負責佰木公司之經營，自係屬被告丙○○經營佰木公司營利
    之合理手段，則僅憑被告丙○○借用「王志文」名義之支票
    使用及其找同被告丁○○擔任佰木公司之名義負責人，再申
    請佰木公司之支票使用等情，自尚不足逕為認定被告丙○○
    上開所為即屬一般虛設空頭公司藉以詐財之舉措，更遑論被
    告丙○○、甲○○、乙○○、丁○○四人即有「共同詐欺」
    告訴人佳麟公司及承峰公司上開布疋之犯意聯絡及行為分擔
    可言，至為灼然。
  (四)至於告訴人承峰公司所收受被告丙○○所交付上開佰木公司
    之中興銀行新莊分行支票全數屆期均遭退票乙節，雖據告訴
    人承峰公司代理人於偵查中指訴明確，並為被告丙○○所不
    否認在卷，然被告丙○○於右揭時地成立佰木公司，是為了
    清償當時在外債務（含被告甲○○上開600000元之債務在內
    ），並為了其個人家庭生活所致，才又再從事相同之布疋加
    工買賣業務，且被告丙○○當時因華澤公司前已倒閉致其個
    人之債信不良，始找同被告甲○○申請「王志文」之支票使
    用，再找同被告丁○○擔任佰木公司之名義負責人，申請佰
    木公司之支票使用，並由被告丙○○實際負責佰木公司之經
    營，仍屬被告丙○○經營佰木公司營利之合理手段，而尚不
    足逕為認定被告丙○○上開所為即屬一般虛設空頭公司藉以
    詐財之舉措，更遑論被告丙○○、甲○○、乙○○、丁○○
    四人即有「共同詐欺」告訴人佳麟公司及承峰公司上開布疋
    之犯意聯絡及行為分擔可言等情，業據本院認定在卷，已如
    上述，且被告丙○○先後於88年12月13日及89年1 月28日所
    分別領用上開「王志文」之第一銀行土城分行支票各25張（
    合計50張）、另以佰木公司名義所申請土地銀行南新莊分行
    、中興銀行新莊分行及泛亞銀行新樹分行之支票多紙，雖經
    被告丙○○對外使用後，上開「王志文」之支票自89年2 月
    25日起至同年7 月15日止，因存款不足先後退票14張（按上
    開14張支票面額合計0000000 元），上開佰木公司之土地銀
    行南新莊分行支票自88年11月15日起至同年月30日止，亦因
    存款不足先後退票9 張（按上開9 張支票面額合計935000元
    ，惟另有乙張退票原因係其他理由，非因存款不足；另有乙
    張退票則係重覆提示所致），上開中興銀行新莊分行支票自
    89 年6月7 日起至同年8 月1 日止先後退票22張（按上開22
    張支票面額合計0000000 元），至於上開泛亞銀行支票多紙
    ，則未有退票紀錄在案，惟上開遭退票之「王志文」支票中
    12張事後均經被告丙○○依法自89年3 月4 日起至同年11月
    17日止申請註銷在案（另2 張則未依法申請註銷），上開遭
    退票之佰木公司土地銀行南新莊分行支票9 張全數均經被告
    丙○○依法自88年11月22日起至同年12月8 日止申請註銷在
    案，上開遭退票之佰木公司中興銀行新樹分行支票22張中2
    張亦經被告丙○○先後於89年6 月7 日及16日依法申請註銷
    在案，此有上開第一銀行土城分行王志文支票存款帳戶交易
    明細、領用票據紀錄、退票資料、上開土地銀行新莊分行89
    年10月18日函及其所附退票明細紀錄、上開中興銀行新莊分
    行89年9 月5 日、94年2 月24日函及其所附退票明細紀錄及
    上開泛亞銀行新樹分行89年9 月26日函各乙份，在卷可稽，
    足證被告丙○○縱於其對外所使用之上開「王志文」之支票
    及上開佰木公司之支票因存款不足先後遭退票計45張後，被
    告丙○○並未對此棄之不顧，而係事後盡力籌措清償上開債
    務，方得依法申請註銷上開票面金額達0000000 元之支票計
    23張（按上開清償之總額另含被告丙○○其他債務，並非全
    屬告訴人佳麟公司及承峰公司上開債務，惟仍已超過告訴人
    佳麟公司及承峰公司上開交易布疋總金額00 00000元之半數
    ），且被告丙○○所交付告訴人承峰公司之上開5 張支票，
    其等發票日分別各為89年6 月7 日、15日、22日、29日及同
    年7 月7 日之遠期支票，亦均在被告丙○○並無棄置不理，
    而仍盡力籌措清償上開債務後，依法申請註銷上開23張支票
    退票紀錄之時間範圍內，是縱被告丙○○所交付告訴人承峰
    公司上開佰木公司支票5 張屆期均遭退票在案，惟被告丙○○事後既有盡力籌措清償上開23張支票債務計達0000000 元
    ，其事後清償金額亦屬非小，自不得僅憑告訴人承峰公司所
    持有上開佰木公司中興銀行新莊分行之支票5 張屆期均遭退
    票乙節，即認被告丙○○於右揭時地向告訴人承峰公司購買
    上開布疋時，即確有詐欺告訴人承峰公司上開布疋之故意及
    行為，至為顯然。
  (五)綜上所述，被告丙○○於右揭時地成立佰木公司時，找同被
    告甲○○申請第一銀行土城分行支票多紙，供其個人使用，
    並被告丁○○擔任名義負責人，惟仍實際負責佰木公司之經
    營，其經營佰木公司之手段或容有可議，惟此乃因被告丙○○前因華澤公司倒閉致其個人之債信不良，始不得已在佰木
    公司所申請之上開支票核准取得前，先找同被告甲○○申請
    其個人名義之支票使用，再找同被告丁○○擔任佰木公司之
    名義負責人，且被告丙○○成立佰木公司時，是為了清償當
    時在外債務（含被告甲○○上開600000元之債務在內），並
    為了其個人家庭生活，才又再從事相同之布疋加工買賣業務
    ，並聘僱被告乙○○擔任業務人員，負責向告訴人佳麟公司
    及承峰公司下單訂購上開布疋，亦屬人情之常，並與一般事
    理相符，至為灼然。至於被告丙○○先後於右揭時地向告訴
    人佳麟公司及承峰公司購買上開各計0000000 元及0000000
    元之布疋後，雖迄今仍尚積欠告訴人佳麟公司及承峰公司各
    0000000 元及0000000 元之債務，惟被告丙○○於其對外所
    使用之上開「王志文」之支票及上開佰木公司之支票因存款
    不足先後遭退票計45張後，不僅並未對此棄之不顧，而係事
    後盡力籌措清償上開債務計達0000000 元，且被告丙○○事
    後復分別與告訴人佳麟公司及承峰公司達成訴訟外之民事和
    解（按告訴人承峰公司係以550 萬元與被告丙○○達成和解
    ），此有被告丙○○於本院審理時所提出告訴人佳麟公司及
    承峰公司之和解書及撤回告訴狀各乙份，在卷可憑，足證被
    告丙○○、甲○○、乙○○、丁○○四人就其等以佰木公司
    名義先後於右揭時地各向告訴人佳麟公司及承峰公司購買上
    開各0000 000元及0000000 元之布疋，應無意圖為自己不法
    之所有，以不實詐術致告訴人佳麟公司及承峰公司分別陷於
    錯誤，而先後各自給付上開布疋予被告丙○○、甲○○、乙○○、丁○○四人之犯意聯絡及行為分擔可言，至為顯然。
    此外，復查無其他積極事證足資證明被告丙○○、甲○○、
    乙○○、丁○○四人確有公訴人所指上開犯行，自均屬不能
    證明被告丙○○、甲○○、乙○○、丁○○四人上開犯罪，
    應依刑事訴訟法第301 條第1 項之規定，諭知被告丙○○、
    甲○○、乙○○、丁○○四人均無罪之判決。
據上論斷，應依刑事訴訟法第301 條第1 項，判決如主文。
本案經檢察官陳佰厚到庭執行職務。
中    華    民    國    94    年    5    月    12    日
                刑事第十六庭  審判長法  官  戴嘉清
                                    法  官  陳信旗
                                    法  官  林晏鵬
上列正本證明與原本無異。
如不服本判決，應於判決送達後十日內向本院提出上訴狀（應附
繕本），上訴於臺灣高等法院。
                                    書記官  陳君偉
中    華    民    國    94    年    5    月    12    日
